【裁判字號】    94,建,53
【裁判日期】    950505
【裁判案由】    給付承攬報酬
【裁判全文】
臺灣板橋地方法院民事判決                94年度建字第53號
原      告  享叮噹國際開發有限公司
法定代理人  戊○○
訴訟代理人  洪嘉呈律師
被      告
法定代理人  丁○○
訴訟代理人  林光彥律師
上列當事人間給付承攬報酬事件，本院於民國95年4 月21日言詞
辯論終結，判決如下：
    主  文
原告之訴及假執行之聲請均駁回。
訴訟費用由原告負擔。
    事實及理由
一、程序方面：原告於訴狀送達後，將訴之聲明之金額由新臺幣
    （下同）「1,332,555元」變更為「1,299,055元」，屬減縮
    應受判決事項之聲明，且不甚礙被告之防禦及訴訟之終結，
    依民事訴訟法第255條第1項第3、7款之規定，應予准許。
二、原告主張：
  (一)原告於民國93年11月12日與被告訂立工程合約書（下稱系爭
    合約），以147 萬元（含稅）承攬被告之「冠明鐘錶眼鏡室
    內裝修工程」（下稱系爭工程），約定於同年12月7 日完工
    。後原告將完成系爭工程之際，被告另要求追加35項工程（
    下稱追加一工程），原價為268,100 元，經雙方議價追加一
    工程未稅金額為10萬元，並延長完工期限至同年12月17日，
    被告復因訴外人業主冠明鐘錶眼鏡行希望儘早開幕營業，故
    由被告以口頭指示原告施作木作、油漆、泥作、玻璃、水電
    等工程（下稱追加二工程），合計未稅金額為499,100 元，
    但未以書面確認追加二工程之範圍、數量，亦未約定延長工
    期至何時。
  (二)原告於同年12月31日完成全部工程，並於94年1 月初以書面
    通知被告進行驗收。詎被告竟託詞拒絕亦拒絕付款，依兩造
    工程合約書第15條第2 項約定：「工程正式完工，甲方（即
    被告）經乙方（即原告）書面通知驗收，甲方必須於完工日
    起一星期內告知驗收結果，逾期或不配合辦理者，視驗收完
    成」，即應視為驗收完成。況原告之後在臺北縣中和市調解
    委員會調解，書面要求被告會同驗收付款。被告執以「廠商
    扣款總表」、「廠商逾期罰款明細表」向原告主張93年12月
    14日起至同年月31日扣款175,050 元，另冠明鐘錶眼鏡行更
    於94年1 月1 日開幕營業，均可認原告確已完成系爭工程，
    並提出驗收之申請。而系爭工程並無約定工程品質，圖樣僅
    係記載規格及材，並非品質之約定，且被告亦從未要求原告
    修補，足證原告所施作之工程並無瑕疵，被告自應依兩造工
    程合約書第5 條第4 、5 款（原告誤載為第3 款）給付原告
    未付之驗收款67萬元（含稅）、追加一工程款10萬元（未稅
    ）及追加二工程款499,10 0元（未稅），合計含加值型營業
    稅為1,299,055 元，爰依承攬及工程合約之法律關係，請求
    被告如數給付等語。併為聲明：1.被告應給付原告1,299,05
    5 元，及自起訴狀繕本送達之翌日起至清償日止，按年息百
    分之五計算之利息。2.原告願供擔保，請准宣告假執行。
三、被告則以：
  (一)依兩造之系爭合約第5條第4款約定，驗收款67萬元係待完工
    暨驗收後，被告才須給付此筆款項，而原告事實上並未完工
    ，被告亦告知其工程不符業主冠明鐘錶眼鏡行要求之品質，
    系爭工程係由被告另行雇工完成，且原告並未以書面通知驗
    收，被告自無付款義務。雖系爭工程經原告要求施作追加一
    工程，同意完工日為93年12月13日，然原告亦未如期施作完
    工，冠明鐘錶眼鏡行迫於無奈，於94年1月1日未完工之狀態
    下匆促開幕，而於其後陸續為系爭工程施作，自不得以冠明
    鐘錶眼鏡行開幕營業，為系爭工程完工之認定。另「廠商扣
    款總表」、「廠商逾期罰款明細表」係被告另行雇工施作後
    ，為求和諧解決所提出之和解方案，僅為要約性質，因原告
    不同意此方案未予承諾，而無拘束兩造之效力，且記載逾期
    罰款本於和解之減縮，並非被告認原告已於93年12月31日依
    約完成系爭工程。復被告未要求原告施作追加二工程，原告
    所提單據亦無被告或冠明鐘錶眼鏡行簽章，僅為其片面之主
    張，即兩造間無所謂追加二工程，縱認原告確有施作，亦係
    原告施作錯誤，況事實上是否有施作尚有疑問，被告自無付
    款義務。
  (二)依兩造之系爭合約第4條第2款載明完工日期為93年12月7 日
    ，第13條則清楚載明「每逾一日支付甲方總工程款千分之三
    違約金」，即每逾一日原告應給付違約金4,410 元，因原告
    迄未完工，算至94年10月8日止，以300日計，原告應給付被
    告違約金1,323,000 元。另依兩造追加一工程單載明完工日
    期為93年12月13日，逾期每日罰款15,000元，算至94年10月
    14日，同以300日計，依此計罰違約金為450萬元。且原告亦
    須賠償被告遭業主扣款之損失65萬元，蓋此即為因原告遲延
    而生之損害。準此，若依系爭合約第13條計算違約金，以及
    加計被告之遲延損害，原告應給付被告1,973,000 元；若依
    工程追加單計算違約金，以及加計被告之遲延損害，則原告
    應給付被告5,150,000 元。又被告因原告遲延完工，另行僱
    工支出款項、費用，及遭業主冠明鐘錶眼鏡行扣款所生之損
    害，被告得依民法第231條及第502條第1 項向原告請求之，
    合計1,397,862 元。如被告有給付系爭工程款之義務，被告
    即主張以被告得對原告主張之上開違約金、遲延損害之數額
    ，互為抵銷等語，資為抗辯。併為答辯聲明：(一)原告之訴及
    假執行之聲請均駁回。(二)如受不利判決，被告願供擔保，請
    准宣告免為假執行。
四、兩造均不爭執之事實：
  (一)兩造於93年11月12日訂立系爭合約，由原告以147 萬元（含
    稅）承攬被告之系爭工程，約定於同年12月7 日完工。後原
    告將完成系爭工程之際，被告另要求追加35項工程之追加一
    工程，原價為268,100 元，經雙方議價追加一工程未稅金額
    為10萬元。嗣冠明鐘錶眼鏡於94年1月1日開幕營業。
  (二)系爭工程驗收款67萬元（含稅）及追加一工程款10萬元（未
    稅），被告均未給付原告。
  (三)兩造之系爭合約第5 條第4、5項約定，付款辦法：4.驗收完
    成67萬元，期票60日；5.若有工程追加減，款項於驗收完成
    後連同工程保留款一併支付。另第15條第2 項約定，工程驗
    收：工地工程全部完竣，甲方（即被告）應協同乙方（即原
    告）在協調日進行驗收，2.工程正式完工，甲方經乙方書面
    通知驗收，甲方必須於完工日起一星期內告知驗收結果，逾
    期或不配合辦理者，視驗收完成（見本院卷第9、10頁）。
五、原告主張：兩造於93年11月12日訂立系爭合約，由原告以14
    7 萬元（含稅）承攬被告之系爭工程，約定於同年12月7 日
    完工。後原告將完成系爭工程之際，被告另要求追加35項工
    程之追加一工程，原價為268,100 元，經雙方議價追加一工
    程未稅金額為10萬元，並延長完工期限至同年12月17日，被
    告復因訴外人業主冠明鐘錶眼鏡行希望儘早開幕營業，故由
    被告以口頭指示原告施作追加二工程，合計未稅金額為499,
    100 元，但未以書面確認追加二工程之範圍、數量，亦未約
    定延長工期至何時。原告於同年12月31日完成全部工程，並
    於94年1 月初以書面通知被告進行驗收，詎被告拒絕驗收，
    依約應視為驗收完成，原告得請求被告給付驗收款67萬元（
    含稅）、追加一工程款10萬元（未稅）及已施作之追加二工
    程款499,100元（未稅），合計含加值型營業稅為1,299,055
    元等語。被告則辯稱如上。經查：
  (一)按民事訴訟如係由原告主張權利者，應先由原告負舉證之責
    ，若原告先不能舉證，以證實自己主張之事實為真實，則被
    告就其抗辯事實即令不能舉證，或其所舉證據尚有疵累，亦
    應駁回原告之請求。又請求履行債務之訴，除被告自認原告
    所主張債權發生原因之事實外，應先由原告就其主張此項事
    實，負舉證之責任，必須證明其為真實後，被告於其抗辯事
    實，始應負證明之責任，此為舉證責任分擔之原則（最高法
    院17年上字第917號、43年臺上字第377號判例意旨參照）。
    本件原告主張：系爭工程及追加一工程均已完工，並以書面
    通知被告驗收及被告有要求原告施作追加二工程之事實，既
    為被告所否認，則原告自應就此積極有利之事實負舉證責任
    。
  (二)原告主張：兩造於93年11月12日訂立系爭合約，由原告以14
    7 萬元（含稅）承攬被告之系爭工程，約定於同年12月7 日
    完工。後原告將完成系爭工程之際，被告另要求追加35項工
    程之追加一工程，原價為268,100 元，經雙方議價追加一工
    程未稅金額為10萬元。系爭工程驗收款67萬元（含稅）及追
    加一工程款10萬元（未稅），被告均未給付原告之事實，並
    提出工程合約書、工程追加單為證（見本院卷第9 至20頁）
    ，且為被告所不爭執，固應信為真實。惟依兩造間之系爭合
    約第5 條第4 、5 項約定，付款辦法：4.驗收完成67萬元，
    期票60日；5.若有工程追加減，款項於驗收完成後連同工程
    保留款一併支付。另第15條第2 項約定，工程驗收：工地工
    程全部完竣，甲方（即被告）應協同乙方（即原告）在協調
    日進行驗收，2.工程正式完工，甲方經乙方書面通知驗收，
    甲方必須於完工日起一星期內告知驗收結果，逾期或不配合
    辦理者，視驗收完成（見本院卷第9 、10頁）。亦即系爭工
    程之驗收款67萬元（含稅）、追加一工程款10萬元（未稅）
    及已施作之追加二工程款499,100 元（未稅），依系爭合約
    均須由原告全部完工，並經被告驗收完成後，原告始得請求
    被告給付上開款項。證人即冠明鐘錶眼鏡行負責人丙○○結
    證稱：伊係委託被告處理系爭工程，預計一個月完工，嗣陸
    續追加工程項目，起初現場施作者為原告，後拖延一、二星
    期未完工並有一段時間找不到原告，最後乃由被告另雇用他
    人施作收尾，系爭工程（原訂）及追加工程都有兩批人進行
    施作，但不記得原告實際施作之追加項目為何，且系爭工程
    部分至今尚有多處瑕疵未為修補等語（見本院卷第185 頁）
    ，且為兩造所不爭執（見本院卷第186 頁），應信為真。至
    證人即原告之受雇人乙○○雖證稱：本件系爭工程為其業務
    ，所有工作人員於93年12月30日或31日離開冠明鐘錶眼鏡行
    施作現場後，冠明鐘錶眼鏡行負責人丙○○未表示何意見，
    後提出系爭工程單據及照片向被告請款，但被告沒有來驗收
    ，其後被告另雇工施作系爭工程以外部分等語（見本院卷第
    166 至167 頁），核與證人丙○○所結證上開系爭工程及追
    加工程都有兩批人進行施作之情節不符，應以證人丙○○之
    證詞較為可採（蓋系爭工程及追加工程無論係由原告或被告
    施作，證人丙○○依約均應對被告給付工程款，且其與原告
    間亦無僱傭之利害關係）。另證人甲○○結證稱：其於93年
    12月25日後有至冠明鐘錶眼鏡行施作現場拍照，見裝潢業已
    完成，無人在現場施工，並被告之受雇人亦有在施作現場等
    語（見本院卷第167 頁），並未具體指出裝潢業已完成之部
    分為何，且其係原告負責人之朋友，受原告委託至施作現場
    拍照，並非代理本件任何一造當事人約定系爭工程及追加工
    程之人，誠難了解系爭工程及追加工程之約定範圍及實際上
    施作之範圍為何，是其證詞亦不足為原告已全部完成系爭工
    程及追加工程之證明。綜上足見被告有另行雇工完成系爭工
    程及追加工程（亦即原告尚未全部完成系爭工程及追加工程
    ），且原告施作之系爭工程部分有多處瑕疵，本件尚不得僅
    以冠明鐘錶眼鏡於94年1 月1 日開幕營業等情，即認原告已
    全部完成系爭工程及追加工程。另被告是否有要求原告施作
    追加二工程之事實，亦未據原告舉證以實其說。是原告此部
    分之主張，即乏依據，洵無足取。
  (三)原告主張：其已於94年1 月初，以書面通知被告進行系爭工
    程之驗收事宜，並將完工照片送與被告核閱，係被告拒絕驗
    收，依兩造工程合約書第15條第2 項視為驗收完成。其後更
    向臺北縣中和市調解委員會為系爭工程調解之申請之事實，
    為其書面驗收通知之論據，並有證人乙○○、甲○○為證，
    及提出臺北縣中和市調解委員會調解通知書、調解不成立證
    明書可佐（見本院卷第28至29頁）。惟查，原告並未提出上
    開以書面通知被告進行系爭工程之驗收事宜，並將完工照片
    送與被告核閱之相關證據，而依上開臺北縣中和市調解委員
    會調解通知書、調解不成立證明書之內容，僅記載兩造因工
    程款事件分於94年4月7日、14日、21日進行調解，及因意見
    不一調解不成立等情，全無論及原告以此書面向被告為驗收
    通知之事實。復依證人即原告之受雇人乙○○及證人甲○○
    之上開證詞內容觀之，證人乙○○、甲○○均未提及其如何
    「以書面通知被告進行系爭工程之驗收事宜」，亦均未指出
    其究係向被告公司何人「以書面通知被告進行系爭工程之驗
    收事宜」，自不得僅以證人乙○○所稱其有提出系爭工程及
    追加工程之單據、照片向被告請款等語，即認原告已依約「
    以書面通知被告進行系爭工程及追加工程之驗收事宜」。是
    原告主張：系爭工程及追加工程已完工、驗收等語，亦乏依
    據，尚無足採。
  (四)基上，原告尚未全部完成系爭工程及追加工程，被告是否有
    要求原告施作追加二工程及原告已依約「以書面通知被告進
    行系爭工程及追加工程之驗收事宜」之事實，亦均未據原告
    舉證以實其說。是原告主張原告於同年12月31日完成全部工
    程，並於94年1 月初以書面通知被告進行驗收，詎被告拒絕
    驗收，依約應視為驗收完成，原告得請求被告給付驗收款67
    萬元（含稅）、追加一工程款10萬元（未稅）及已施作之追
    加二工程款499,100 元（未稅），合計含加值型營業稅為1,
    299,055 元等語，尚乏依據，應予駁回。
六、從而，原告依承攬及工程合約之法律關係，請求如訴之聲明
    所示，為無理由，應予駁回。又原告之訴既經駁回，其假執
    行之聲請即失所附麗，應併予駁回。
七、本件事證已臻明確，兩造其餘攻擊、防禦方法及舉證，經本
    院審酌後，認對於判決結果均無影響，爰不一一論述，併此
    指明。
據上論結，本件原告之訴為無理由，依民事訴訟法第78條，判決
如主文。
中    華    民    國    95    年    5     月    5     日
                  民事第一庭    法  官  楊千儀
以上正本證明與原本無異。
如對本判決上訴，須於判決送達後20日內向本院提出上訴狀（需
按他造人數附繕本）。
中    華    民    國    95    年    5     月    5     日
                                書記官  簡青根


司法院資訊處製作；財團法人民間司法改革基金會備份。
